【裁判字號】    97,上訴,3517
【裁判日期】    971111
【裁判案由】    偽造文書
【裁判全文】
臺灣高等法院刑事判決                97年度上訴字第3517號
上  訴  人
即  被  告  乙○○
選任辯護人  侯秀霞律師
上列上訴人因偽造文書案件，不服臺灣臺北地方法院97年度訴字
第240號，中華民國97年5月30日第一審判決（起訴案號：臺灣臺
北地方法院檢察署96年度偵續字第731號），提起上訴，本院判
決如下：
    主  文
原判決撤銷。
乙○○無罪。
    理  由
一、公訴意旨略以：被告乙○○係財星通商股份有限公司（下稱
    財星公司）之負責人兼佳美工業股份有限公司（原為佳美工
    業有限公司，下稱佳美公司）之財務人員，其為使財星公司
    順利獲得經濟部民國94年度科技研究發展專案補助，竟基於
    偽造文書之犯意，於94年間某日，在不詳處所，未經93年間
    佳美公司之登記負責人即甲○○同意，即偽冒甲○○之名義
    ，書立內容為佳美公司同意將「氣體包裝袋（專利案號：M2
    46 317號）」、「氣體包裝袋之氣閥（專利案號：M249912
    號）」、「逆向止氣片氣體包裝袋（專利案號：M26280號）
    」及「外掛式氣體包裝袋（專利案號：M26281號）」等4項
    專利授權財星公司使用之93年12月3日專利授權書2份，並盜
    用甲○○之印文於其上，再持以向經濟部申請向經濟部工業
    局申請「鼓勵中小企業開發新技術推動計畫（簡稱SBIR計畫
    ）」補助，致生損害於甲○○及經濟部審核之正確性，因認
    被告涉有刑法第216條、第210條之行使偽造私文書罪嫌云云
    。
二、按犯罪事實應依證據認定之，無證據不得推定其犯罪事實；
    又不能證明被告犯罪者，應諭知無罪之判決，刑事訟訴法第
    154條、第301條第1項分別定有明文。次按刑事訴訟法上所
    謂定犯罪事實之證據，係指足以認定被告確有犯罪行為之積
    極證據而言，該項證據自須適合於被告犯罪事實之認定，始
    得作為斷罪之資料，而認定不利於被告之事實，須依積極證
    據，苟積極證據不足為不利於被告事實之認定時，即應為有
    利於被告之認定，更不必有何有利之證據，又事實審法院對
    於證據之取捨，依法雖有自由判斷之權，然積極證據不足證
    明犯罪事實時，被告之抗辯或反證縱屬虛偽，仍不能以此資
    為積極證據應予採信之理由（最高法院29年上字第3105號、
    30年上字第816號、30年上字第482號分別著有判例可資參照
    ）。
三、訊據被告乙○○堅決否認有何行使偽造私文書犯行，辯稱：
    佳美公司平常之事務皆由伊處理，陳黛美只是名義負責人，
    伊有被概括授權處理佳美公司事務，故伊有權書立專利授權
    書云云。
四、公訴人認被告涉有行使偽造私文書罪嫌，無非以告訴人甲○
    ○於偵訊中之證詞及佳美公司登記資料1份、專利授權書2份
    、經濟部九十四段科技研究發展專案經濟部技術處鼓勵中小
    企業開發新技術推動計畫（SBIR）之「PE高性能抗震氣柱包
    裝袋製袋機開發計畫」1冊等資料、為其主要論據。
五、本件爭執點在於被告是否有權以佳美公司負責人甲○○之名
    義書立本件上開專利授權書，經查：
（一）證人翁美智於偵查中證稱：伊於92至93年間在財星公司任
      職，負責財務會計業務，有依被告之指示替佳美公司作帳
      ，佳美公司的帳務、稅務及銀行接洽業務，均係由財星公
      司之人員處理，當時佳美公司之員工只有告訴人及一位賴
      先生，其薪資均係由伊於每月五日固定作帳，匯到其帳戶
      ，被告並未領取佳美公司之薪資，而佳美公司零星請款，
      係由告訴人檢具單據交給被告，被告審核該款項是否為佳
      美公司之支出，經被告審核後再交給伊，由伊審核是否符
      合會計上要求之憑證單據，若不符合會請告訴人補正，若
      符合，伊會做好傳票，填具銀行提款單，檢附告訴人所提
      出之憑證，再交由被告審核及用印，若被告核可，會在銀
      行提款條上蓋公司大小章，伊再依該提款條至銀行提款匯
      入告訴人帳戶，之後被告沒有再審核第一關，只做最後一
      關審核，而廠商請款部分，廠商會開發票交給佳美公司，
      告訴人檢具發票，向伊請款，程序同上，被告在請款單之
      核准人欄大都簽CHIEN，資金大多自佳美公司帳戶提出，
      但佳美公司資金不足時，被告會指示伊自其他帳戶提款，
      但究係何帳戶，伊忘記了，又伊任職期間佳美公司之大、
      小章均係由被告保管，93年3月8日被告將佳美公司之大、
      小章交給伊，交代伊借給告訴人，伊有填用印申請書等語
      ，並有93年3月8日用印申請書在卷可憑，且細譯卷附被告
      提出之請款單數紙，請款人為告訴人，核准人簽名為CHIE
      N，足認佳美公司之大、小章確係由被告保管，且告訴人
      對佳美公司之請款，均需經被告作最後之審核准許後始得
      撥付，而苟如告訴人所陳稱其為佳美公司之負責人，被告
      僅為佳美公司之財務人員，則衡諸一般財務控管原則，告
      訴人至多應僅將佳美公司之大章交由被告保管使用，且被
      告就佳美公司之各項請款，亦只得就是否確有該筆支出及
      所檢附之單據是否實在等情為初步及形式之審核，何有告
      訴人連同自己之私章（即公司小章）亦一併交予被告，且
      各項請款均須經被告為是否核准之最終審核，致身為公司
      負責人之告訴人無從監督及控管公司之資金進出及財務狀
      況，是告訴人陳稱其為佳美公司之負責人一節，難認實在
      。參以，證人張昭聖於偵查中復證稱：伊係佳美公司之經
      銷商，自93年底至94年初開始幫佳美公司賣貨，均係與被
      告及業務賴宏斌接洽，但主要係跟被告談，係被告決定佳
      美公司之產品是否交伊經銷，談經銷的事都在財星公司，
      伊向佳美公司訂貨的資料，亦均係交給財星公司人員處理
      ，伊覺得被告為佳美公司之負責人，因伊係與被告接洽，
      且伊在財星公司有聽到賴宏斌跑業務回來後，都會向被告
      報告，而94年3、4月間伊去美國參展，伊問賴宏斌是否贊
      助費用，賴宏斌說要問被告，後來伊問被告，被告有支付
      一半費用給伊，且參展海報上係打上佳美公司之名稱，又
      94 年5月間伊有介紹朋友跟被告談佳美公司ISO認證的事
      等語，益徵被告有參與公司之經營決策及對外各項業務之
      處理。被告乙○○於另案臺灣士林地方法院95年度訴字第
      107號甲○○為被告之清償借款案件中於96年2月2日以證
      人作證稱：甲○○和伊都是佳美公司股東，賴宏斌跟甲○
      ○負責業務，伊負責財務，共同成立佳美公司，因為股份
      的比例尚未談好，就由甲○○他們先成立有限公司，且伊
      已經是佳美公司的大股東及財星公司的負責人等語，此有
      上開筆錄在卷可稽（見臺灣台北地方法院檢察署96年度偵
      續字第731號頁19、21），是被告在上開案件既稱其為佳
      美公司大股東，自應掌控佳美公司之實際經營權，堪認被
      告應係佳美公司之實際負責人無訛。
（二）證人即告訴人甲○○雖於原審審理時證稱：系爭專利授權
      書上面的大小章是公司的支票章，是由被告在保管，當初
      刻的時候有約定用途是蓋支票之用途，伊在擔任公司負責
      人期間，公司有對外契約或發文，必須經過伊同意然後蓋
      章，且公司登記之大小章是由伊保管，一開始的時候被告
      所保管之公司支票大小章是由伊保管，但後來因為被告是
      負責財務部分，所以她希望伊把大小章給她保管，伊跟伊
      先生討論結果，伊原先不願意，但為了方便被告做事，所
      以後來伊就聽伊先生的話，把公司支票的大小章交給被告
      保管，那套章只有授權用在支票的使用上等語（見原審九
      十七年五月十六日審理筆錄）。惟查上開印章除蓋用於佳
      美公司之支票外，仍用於佳美公司與香港加聯集團公司之
      專利授權合約書（見上證2）及佳美公司向匠澤機械股份
      有限公司購買機械設備之合約書（見上證3），此有上開
      合約書各一份在卷可憑，亦為告訴人所不爭執，觀之系爭
      專利授權書與上開合約書，既均使用告訴人所交付之同一
      套印章，何以告訴人唯獨否認同意將上開印章蓋用於系爭
      專利授權書？從而告訴人所稱，系爭大小章僅限用於公司
      支票乙節，顯與事實不符。
（三）綜上所述，足見被告所辯無行使私偽造文書之犯行，使用
      上開印章蓋用於系爭專利授權書上，係事前經告訴人概括
      授權乙節，並非子虛。從而，被告既係佳美公司之實際負
      責人，以佳美公司之名義與財星公司簽訂專利授權合約書
      及專利授權書，難認主觀上有何偽造文書之犯意，自不得
      以偽造文書罪責相繩。綜上所述，被告所辯，尚非無稽，
      堪以採信。
六、此外復查無其他積極證據足資證明被告有何犯行，是不能證
    明被告犯罪，自應為無罪之諭知。
七、原審就卷內證據資料未詳予勾稽，遽為被告有罪之認定，並
    予科刑，顯有未洽。被告上訴指摘原審判決不當，為有理由
    ，自應由本院將原判決撤銷，另為被告無罪之諭知。
據上論斷，應依刑事訴訟法第369條第1項前段、第364條、第301
條第1項前段，判決如主文。
本案經檢察官劉文水到庭執行職務。
中    華    民    國    97    年    11    月    11    日
                  刑事第一庭審判長法  官  葉騰瑞
                                  法  官  王炳梁
                                  法  官  莊明彰
以上正本證明與原本無異。
檢察官如不服本判決，應於收受送達後10日內向本院提出上訴書
狀，其未敘述上訴之理由者並得於提起上訴後10日內向本院補提
理由書（均須按他造當事人之人數附繕本）。
                                  書記官  吳金來
中    華    民    國    97    年    11    月    11    日


司法院資訊處製作；財團法人民間司法改革基金會備份。
